福建金門地方法院刑事判決　　　　　　　 93年度交訴字第4號
公　訴　人　福建金門地方法院檢察署檢察官
被　　　告　甲○○　男　35歲.
　　　　　　　　　　號
上列被告因過失致死案件，經檢察官提起公訴（93年度偵字第37
號），本院判決如下：
    主    文
甲○○無罪。
    理    由
一、公訴意旨略以：被告甲○○於民國92年11月15日下午5 時18
    分許，駕駛車牌號碼Y3—7041號自用小客車，由金門縣金湖
    鎮○○路往黃海路方向行駛，途經金湖鎮○○路三十九號「
    山外第一軍郵局」路段時，本應注意車前狀況，並隨時採取
    必要之安全措施，而當時路面無坑洞、視線清楚，亦無不能
    注意之情事，竟疏未注意，適有張雲豪騎乘之車牌號碼PZV
    —702 號重型機車，由金湖鎮○○路往林森路方向逆向行駛
    ，因該機車左前斜板先擦撞停放在該路段旁之車牌號碼BY—
    0319號郵務車後，致其車身搖擺不定，被告則因閃避不及，
    其所駕駛之汽車右前方車身擦撞該機車右前斜板，致張雲豪
    倒地，並受有頭部外傷合併顱內出血之傷害。被告復另起犯
    意，於下車察看後，未將張雲豪送醫及等待員警到場處理即
    駕車逃逸。後張雲豪經路人報警緊急後送至臺北三軍總醫院
    急救，延至同年月17日不治死亡。因認被告涉犯刑法第276
    條第1 項過失致人於死及第185 條之4 肇事逃逸罪嫌。
二、按犯罪事實應依證據認定之，無證據不得認定其犯罪事實，
    刑事訴訟法第154 條第2 項定有明文。又按所謂信賴原則，
    指行為人在社會生活中，於從事某種具有危險性之特定行為
    時，如無特別情事，在可信賴被害者或其他第三人亦會相互
    配合，謹慎採取適當行動，以避免發生危險之適當場合，倘
    因被害者或其他第三人之不適當行動而發生事故，造成損害
    之結果時，該行為人不負過失責任。依此一原則，汽車駕駛
    人應可信賴參與交通行為之對方，亦將同時為必要之注意，
    相互為遵守交通秩序之適當行為，而無考慮對方將會有違反
    交通規則之不當行為之義務。故汽車駕駛人如已遵守交通規
    則且為必要之注意，縱有死傷結果之發生，其行為仍難認有
    過失可言；從而，汽車駕駛人對於防止危險發生之相關交通
    法令之規定，業已遵守，並盡相當之注意義務，以防止危險
    發生，應可信賴他人亦能遵守交通規則並盡同等注意義務。
    若因此而發生交通事故，得以信賴原則為由免除過失責任，
    最高法院亦著有88年度台上字第1852號判決及84年台上字第
    5360號判例可資參照。
三、本件公訴意旨認被告涉有刑法第276 條第1 項過失致人於死
    及第185 條之4 之肇事逃逸罪嫌，無非係以證人乙○○之
    證言、被告於警詢及偵查中之陳述、道路交通事故調查
    報告表、道路交通事故現場圖、現場照片、車輛照片、福
    建金門地方法院檢察署檢察官相驗屍體證明書、勘驗筆錄、
    驗斷書、相驗照片、診斷證明書、金門縣立醫院診斷證明書
    、三軍總醫院附設民眾診療服務處診斷證明書、福建省金
    門縣車輛行車事故鑑定委員會鑑定意見書、福建省金門縣行
    車事故覆議鑑定委員會鑑定意見書、國立交通大學行車事故
    鑑定意見書為論據。
四、訊之被告則堅決否認有任何過失致人於死之犯行，辯稱：被
    害人係逆向行駛，且係先撞到郵務車後，車身搖擺不定才撞
    上被告所駕駛之車輛，其根本無法採取必要措施，其並無過
    失；其於會車時，車身並無明顯感受到擦撞，但覺得怪怪的
    ，下車後等警員到場，向警員說明後，認現場已有人處理，
    應該沒事，故先行離開等語。
五、經查：
甲、過失致人於死部分：
（一）、本件被告甲○○於民國92年11月15日下午5 時18分許，
        駕駛車牌號碼Y3—7041號自用小客車，途經金湖鎮○○
        路三十九號「山外第一軍郵局」路段時，與被害人張雲
        豪之機車發生擦撞，致被害人倒地受傷，業經被告於警
        、偵訊及本院準備程序及審理中供述在卷；另被害人因
        車禍受有頭部外傷合併顱內出血之傷害，經送醫急救後
        ，延至同年月17日不治死亡之事實，亦經檢察官督同法
        醫師相驗明確，有福建金門地方法院檢察署檢察官相驗
        屍體證明書、勘驗筆錄、驗斷書、相驗照片、診斷證明
        書在卷可考。
（二）、就會車之經過，被告所駕駛之車輛行駛方向係由林森路
        往黃海路，而被害人所騎乘之機車係由黃海路往林森路
        方向行駛，與被告之小客車方向相反；而經本院勘驗扣
        案金門第一軍郵局於車禍當日所拍攝之錄影帶，鏡頭係
        在被告對向車道旁之郵局內，會車時，以郵局之角度就
        拍攝內容為論，係小客車在前，遮住在小客車右側之機
        車，而會車後即見機車倒地，故倒地之位置係位於與郵
        局對向之車道─即本件被告行駛之車道內；對照卷內之
        道路交通事故現場圖，亦與現場情形相符，是本件車禍
        地點係位於被告行駛之車道內，而被害人所駕駛之機車
        係逆向行駛；又本件經送福建省金門縣車輛行車事故鑑
        定委員會、福建省金門縣行車事故覆議鑑定委員會、國
        立交通大學行車事故鑑定委員會鑑定，該三份鑑定報告
        亦與本院認定相符，故被告辯稱被害人係逆向行駛乙節
        ，即足採信。
（三）、而上開第一軍郵局之大門錄影帶經本院於94年3 月2 日
        審理時，當場勘驗錄影帶之內容，發現：「17時18分14
        秒小客車 (即被告駕駛之小客車)進 入鏡頭內，17時18
        分15秒小客車與機車 (即被害人所騎乘之機車)約 在郵
        務車之後方交會，17時18分15秒交會後機車朝左方倒地
        ，17時18分16秒機車完全倒地。」另就卷內之照片以觀
        ，本件被害人所騎乘之機車，其右前方有紅色漆，且漆
        分布之高度，約距離地面53公分 ( 偵 查卷第29頁)，
        而本件被告所駕駛之小客車，車身為深紅色，且右側擦
        撞痕跡所在之高度，約50公分 (偵查卷第35頁)， 其高
        度大致相符，輔以前開錄影帶內容綜合以觀，則本件被
        告所駕駛之小客車，確與被害人所騎乘之機車，有擦撞
        之事實。復就被告汽車受損之情形以觀，其車輛雖非全
        新而無任何刮漆痕，但其右前葉子板保險桿及右前門仍
        有較清楚明顯可見之刮痕，而右前葉子板保險桿處之刮
        痕，其距離地面約50公分，且面積較大 (偵卷第35頁上
        方照片)， 參照上開錄影帶內容，於兩車會車前，被害
        人機車尚處於行駛狀態，殆兩車會車後，被害人始倒地
        ；審酌上開刮痕既係位於被告所駕駛之車輛右側，而非
        前方車頭右前角，且被害人之機車破損部分及沾有紅色
        漆部分亦均位於右側，復對照被害人機車上沾有紅色漆
        之高度，與被告所駕駛之小客車刮痕之高度，其高度亦
        相仿等情，認本件被告之小客車，與被害人所騎乘之機
        車，其碰撞位置在右側，則兩車顯係以對向方式為之，
        且擦撞部位不在被告所駕駛之小客車車頭前方，而係右
        側車身等情，堪以認定。
（四）、再就被害人倒地之位置以觀，其車頭係朝向鎮公所方向
        ，前輪輪軸與路旁之道路邊線距離1.15公尺，後輪輪軸
        距路旁之道路邊線約0.75公尺，被害人擦撞後係倒向左
        側；而車禍現場之郵務車，其車輪壓在道路邊線上，有
        現場照片與道路交通事故現場圖附卷可證；由被害人之
        前輪輪軸與路旁道路邊之距離1.15公尺，與該車道之寬
        度2.90公尺對照以觀，被害人所騎乘之機車，明顯、嚴
        重侵入被告所駕駛之車道內，而非行駛於路旁。
（五）、被害人所騎乘之機車與被告所駕駛之小客車會車後，始
        擦撞而倒地，而被害人係逆向行駛，擦撞地點即發生於
        被告行駛之車道內，擦撞部位又係被告所駕駛之右側，
        而非前方，則被告縱見到被害人已由對向逆向行駛而至
        ，然擦撞既係於會車後始發生，能否認定被告有過失？
     1、刑法第14條第1 項明定「行為人雖非故意，但按其情節
        應注意，並能注意，而不注意者，為過失。」，依此規
        定，在交通事故上，過失之認定亦應以行為人對於事故
        之發生係應注意，並能注意，而不注意者方能構成。因
        此若行為人對於交通事故之發生並無注意之義務或是無
        注意之可能性，或已盡注意義務且採取必要之安全措施
        ，而無從避免時，即應認與過失責任之要件不符，不應
        令行為人負過失之罪責，而認其並無過失。
     2、又道路交通安全規則第94條第3 項雖規定：「汽車行駛
        時，駕駛人應注意車前狀況及兩車併行之間隔，並隨時
        採取必要之安全措施。」，然按該條之規定，應從其規
        範目的加以限縮，倘不為此，則該條儼然將成為道路交
        通安全規則之「帝王條款」，舉凡交通事故之發生，除
        鮮少特例外，幾得適用該條文之規定。本院認為，駕駛
        人縱有注意義務，然其注意義務，於解釋上，即不能無
        限制之漫延，必須為適度之限縮；且駕駛人對可能發生
        之危險，其防止義務在於「採取『必要』之安全措施」
        ，而非窮盡任何一切之可能方法。。
     3、交通事故之發生，為現代社會生活使用快速機動車輛所
        不可避免之風險，對此風險之規範，其欲追求之目的，
        不外乎謀求用路人之快速、便利，並兼顧參交通活動之
        人的生命、身體及財產法益之保障，倘就駕駛人之注意
        與防止義務課予無限上綱，果爾，則機動車輛所帶來現
        代生活之便利，將無由實現。考量現今社會道路交通流
        量之龐大，參與交通行為之人數日趨眾多、車輛速度提
        昇，為兼顧上開目的之實現，必須建立以「路權」為核
        心之道路交通規範，使參與交通行為之人，透過尊重他
        人路權之觀念，進一步落實交通安全規則之遵守，也追
        求其因遵守交通規則後，得享有用路之快速、便利。故
        享有路權之人依一般規則應在其遵行之道路內行駛，除
        另有其它尚可注意並能注意之情形外，實不應科予享有
        路權之駕駛人須對於他人違反交通規則侵入其車道之行
        為，負擔過度之注意與防止義務，此種因信賴他人參與
        交通行為者將遵守交通規則，而使駕駛人不必承擔過重
        注意與防止義務之原則，即為「容許信賴原則」。簡而
        言之，容許信賴原則即係揭示參與交通活動人合理、適
        當之義務界限，才能正確解釋道路交通安全規則第94
        條第3 項之適用範圍。
     4、被告自承約距離十五公尺處見到被害人之機車，後在被
        告之己向車道內、約於郵務車之左後輪附近（以郵務車
        車頭之方向為準）發生擦撞，則被告是否疏未注意車前
        狀況？疏未採取必要之安全措施？本院認車禍前，郵務
        車停放在路旁，左側車輪已壓在道路邊線，郵務車之車
        身甚高，對行駛於林森路往黃海路方向之被告，其視野
        受到相當大之阻礙，而車禍之時間係11月15日下午5時
        18分左右，對照臺灣地區日出日沒時刻表，與金門緯度
        相近之臺中日沒時刻係下午5 時12分左右，顯見當時已
        日沒，光線昏暗，視線相對於日間較為不清，故被告於
        十五公尺之距離見到被害人之機車，難謂疏於注意車前
        狀況。又被告見到被害人之機車逆向而來，就相對速度
        而言，的確不能排除於郵務車旁之車道內會車之可能性
        ，但於當時之情況，被告可以採取之安全措施不外以下
        ：立即煞車，等對向機車安全通過郵務車，離開車道
        後，再繼續前進─但此方法影響後方車輛之動線，且有
        遭追撞之虞。鳴喇叭、閃遠光燈，促使對向機車注意
        ，以提醒對向機車不可進入郵務車旁的己向車道內，並
        加速通過─但此方法不符合一般公認之交通禮儀，且需
        冒對向機車也加速通過之危險。減速通過，並在不侵
        入對向車道之前提下，稍向左偏，並預期對向機車應停
        留在郵務車之前方，等自己車輛通過後，對向機車才繼
        續前進；另一種預期則是會在郵務車旁之車道內會車，
        則減速慢行，謹慎會車；衡諸一般經驗法則，上述三種
        方式，都是參與交通活動之人所能想像、採取的策略，
        並無優劣之分，且本院認被告無論選擇何種安全措施，
        都已盡到「採取必要之安全措施」之法義務。
     5、進一步檢視；被害人未能如一般人所預期，暫停於郵務
        車之前方，反冒然侵入被告之車道後，被告於會車時有
        無採取必要之安全措施？從錄影帶畫面以觀，被告之
        小客車通過郵務車之時間前後約一秒，該郵務車之車身
        長度為4.4 公尺，換算被告之車速時速不到二十公里，
        足證被告與被害人會車之前，已減速慢行。另就被害
        人機車倒地位置，其後輪輪軸距道路邊線約0.75公尺，
        有現場照片及道路交通事故現場圖可證，如還原現場，
        將被害人之機車立起，其約佔據車道1 公尺之寬度，對
        照於被告之車道寬度，可見被告已採取向左偏之避讓措
        施。再者，如上所述，二車之擦撞位置係在被告之小
        客車右側車身，而非前方車頭，顯見會車之始，被告已
        採取謹慎措施，小心注意而未撞到被害人機車。由上開
        錄影帶內容以觀，雖因角度關係，未攝錄到被害人機車
        是否與郵務車相撞，然對照卷內照片，上開郵務車係停
        於路旁，車頭係與被告同向，而左側前後輪係停於與被
        告同向之道路邊線上 (偵卷第23頁)， 而被害人所騎之
        機車，其左前斜板上亦有綠色漆及刮痕，距離地面約60
        公分處 (偵卷第26頁、28頁)， 同斜板上距離地面約50
        公分處，復有一處藍色漆及刮痕 (偵卷第28頁上方照片
        )， 輔以上開郵務車左前門之踏板脫落 (偵卷第23 頁)
        、左側圖樣「限乘3 人」中「3 」之字樣有刮痕 ( 偵
        卷第40頁上方照片)、 前輪後方方向燈上亦有刮痕，距
        離地面高度約64公分 (偵卷第39頁及40頁下方照片)、
        郵務車後方亦有刮痕，距離地面高度約56公分 (偵卷第
        37頁)， 綜合上開照片之刮痕、漆分布位置及高度以論
        ，本院認被害人機車於擦撞被告所駕駛之小客車前，即
        與上開郵務車有所擦撞，且就擦撞位置而論，由上開踏
        板掉落，而踏板處並無綠漆及刮痕之反應，且左側車身
        僅後方處有藍色漆等情形而觀，則被害人機車擦撞位置
        應係先擦撞前方踏板處 (即踏板及方向燈所在位置附近
        )， 再擦撞後輪附近車身 (即偵卷第37頁處)， 復再擦
        撞被告所駕駛之小客車。而被害人之機車係向左傾倒，
        其既係逆向行駛，如係先擦撞被告之小客車，再擦撞郵
        務車之左後側車身，依力學原理，被害人之機車左側最
        後與郵務車碰撞後，會產生向右方之反作用力，其機車
        應向右傾倒始符合物理原則；故從被害人機車倒地之方
        向，亦可以合理推論，被害人之機車應係先擦撞上開郵
        務車之左前側及左後側車身後，才擦撞被告所駕駛之小
        客車。綜合言之，被告之會車開始已採取安全措施後，
        對於「車後狀況」（非車前狀況）─即被害人會再度失
        控，擦撞郵務車，再擦撞自己之小客車，在客觀上顯然
        無法預見，亦無法採取任何有效之安全措施。
     6、準此，本院綜合上開等情，認被告於會車之前，依被告
        之供述相隔距離不到十五公尺處，見到被害人逆向行駛
        ，並沒有疏於注意車前狀況；而被告依其經驗判斷，採
        取減速慢行，謹慎會車之方法，已採取必要之安全措施
        ；但於會車後，被害人機車再度擦撞郵務車，致車身不
        穩，復與被告所駕駛之小客車擦撞，非但被告無從預見
        、防止，縱被告採取其它措施，仍無法避免擦撞之發生
        ，即被告仍無防止事故發生之可能性，應認其行為並無
        過失。
     7、至前開福建省金門縣行車事故覆議鑑定委員會及國立交
        通大學之鑑定報告，雖均認被告疏未注意車前狀況，且
        未採取必要之安全措施；但該二機關對於具體情況之分
        析未能精確細緻，未說明依一般社會常情被告需如何因
        應，才能符合「注意車前狀況」及「採取必要之安全措
        施」之作為義務，且僅從自然因果關係層面立論，未就
        法律層面，探討刑法容許信賴原則之適用，容有未洽，
        本院認不能據此作為認定被告過失責任之依據。
     8、此外，復查無其它證據，足以證明被告確有公訴人指稱
        之過失致死犯行，依首開說明，就過失致死部分，即應
        為無罪之諭知。
乙、肇事逃逸部分：
     1、本件公訴人認被告涉有刑法第185 條之4 肇事逃逸罪嫌
        ，無非係以證人乙○○之證言為主要論據。
     2、惟查，本件並無直接目擊證人足以證明被告肇事後之第
        一反應為何，僅有時站立於郵局門口，經聽砰聲響後，
        看到被害人已倒地，從而逕撥119 求救電話之證人乙○○屬較接近事發當時，而經其到庭證述：「 (何時看到
        被告？)打 完電話，我跑出來，被告的車子停在馬路的
        右邊… (你過馬路，被告的車子停在何處？)郵 務車前
        面的車道內，往湖小的方向。… (你與被告說話時，警
        員是否已經在處理？)當 時警察還沒來。」 (本院審理
        卷第64頁)足 證本件被告於肇事後，仍留在車禍現場，
        並未直接逃離。
     3、次就被告於事發後，其未逃離現場之原因，究係因遭他
        人發覺而未逃逸，抑或其根本無逃逸之故意？證人乙○○於本院審理時之證言：「… (你為何叫住被告？) 被
        告跟我說，死者是撞到郵務車，我說你有看到死者撞到
        郵務車，要等到警員來處理，你告訴警察事發經過…」
         (本院審理卷第64頁)可 證本件證人乙○○叫住被告之
        目的，係希冀被告向嗣到場處理之警員就被害人係自行
        不慎撞擊郵務車，而非郵務車於行駛中撞擊被害人乙節
        為證述，故不是告知被告有肇事之事實；對被告而言，
        其於證人乙○○叫住之時，是否已知其肇事？實無從得
        知。而由錄影帶內容以觀，本件被告與被害人擦撞之時
        ，係於兩車開始會車後始發生，衡諸常理，兩車倘非對
        撞，而係側面擦撞，則擦撞之力量即非鉅，是以駕駛所
        能注意之範圍以觀，駕駛人即無足夠判斷能力以判斷是
        否確有擦撞之事實，故被告雖於會車之前，即可預見被
        害人逆向行駛前來，然本院審酌兩者擦撞之發生時點係
        會車後，而被害人之車身復搖擺不定，則不能僅以被告
        於事發之後，下車查看之動作，遽謂被告已確知其有肇
        事之情事。
     4、至被告辯稱其係於警員到場處理後告知警員事發經過，
        經警員丁○○以手勢告知其得離開現場，才駛離現場乙
        節，雖證人即到場處理之警員丁○○及丙○○均加以否
        認，然查被告於事發後，曾到金門縣警察局金湖警察所
        詢問現場處理警員資料，經該所員警以警員名冊供被告
        指認，而被告指認出係警員丁○○乙節，業據證人即金
        湖所警員戊○○到庭證述綦詳；另被告陳述關於警員到
        場之處理情形，就有二名警員到場處理，且警員丙○○
        走在警員丁○○之前，且各站兩旁，一邊一名，以指揮
        交通等情，亦與證人丙○○到庭證述情節相符；本院審
        酌被告於事後既能明確指認當時到場處理之警員為何人
        ，且就警員到場處理情況之供述，亦與警員到庭證述情
        節大致相符。準此，益證被告停留於事發現場，確係等
        待警員到場處理後始離去，對被害人之生命、身體法益
        並無造成無人救治之危險。
     5、綜上等情，本院審酌被告於事發前，雖已看見被害人逆
        向行駛前來，然被害人之車身既已搖擺不定，且擦撞復
        係發生於兩車會車時，而非被告車子之前方，則被告是
        否得確知其有肇事之情，已非無疑；復因其下車查看，
        遭證人乙○○叫住之原因，非經告知有肇事而不得逃離
        ，而係證人乙○○欲被告停留在現場以說明被害人擦撞
        郵務車之情節，被告主觀上既未確定其有肇事之情形，
        復因警員已到場處理，且有救護車已抵達送被害人就醫
        ，則其於觀察上開等情後，才駕車駛離現場，難以認定
        被告有逃逸之犯意。況由道路交通事故現場圖以觀，就
        「肇事經過摘要」部分，亦載明「…行經郵局前，自行
        擦撞路旁BY－0319郵局之大貨車摔倒…」 (偵卷第20頁
        )， 益徵現場處理之警員於當時亦認被害人倒地之原因
        ，主要係撞擊郵務車使然，準此，在事發現場人員均認
        事故發生係因被害人撞擊郵務車，輔以被告本身亦無法
        確定其有肇事，則於上開情境下駛離現場，其應無逃逸
        之故意。
     6、至被告辯稱係經警員以手勢表示始離開之詞，雖證人丁○○否認有其事，然由證人即警員丁○○及丙○○均到
        庭證述其於現場指揮交通，而衡諸常情，警員於指揮交
        通之際，亦均搭配手勢以操作，即不能排除警員之指揮
        動作遭被告誤為係許可離去現場之手勢之可能；且由上
        開道路交通事故現場圖亦記載被害人自行擦撞郵務車以
        觀，則警員於現場時，既係以被害人自行擦撞為處理方
        向，而被告停留於現場，復係欲就被害人自行擦撞郵務
        車等情為證述，則在該等情境下，被告縱有告知警員被
        害人自行擦撞郵務車乙節，然該地交通流量大，警員於
        避免本件事故影響交通而專心指揮時，對於被告上開告
        知，於其以上開方向為處理之前提下，自無法提高警員
        之注意力，從而，證人到庭雖均證稱未於事發現場對被
        告有印象，但由上開說明可知，其證言雖無不可信之情
        況，但亦無法作為不利於被告認定之憑據。
     7、綜上所述，本件交通事故因係在會車後擦撞所造成，依
        擦撞情形，亦非明顯嚴重，被告主觀上並無法確知被害
        人倒車之原因；當時在場之人與處理之員警均認車禍原
        因係被害人機車與郵務車擦撞，並無他人明確懷疑被告
        所為；且被告係等到警員到場處理後才離去，尚難遽認
        被告有逃逸之犯行。
六、綜上所述，本件無證據足認被告確有公訴人所指過失致死及
    肇事逃逸之犯行，不能證明被告犯罪，依法即應為無罪之諭
    知。
據上論斷，應依刑事訴訟法第301 條第1項，判決如主文。
本案經檢察官徐仕瑋到庭執行職務。
中　　華　　民　　國　　94　　年　　3 　　月　　30　　日
                  刑事庭審判長  法　官　施慶鴻
                                法  官  林鈺琅
                                法  官  林慶郎
右正本證明與原本無異。
如不服本判決，應於判決送達後10日內向本院提出上訴狀（應抄
附繕本）。告訴人或被害人如對於本判決不服者，應具備理由請
求檢察官上訴，其上訴期間之計算係以檢察官收受判決正本之日
期為準。
　　　　　　　　　　　　　　　　書記官　陳鴻璋
中　　華　　民　　國　　94　　年　　3 　　月　　30　　日
